臺灣嘉義地方法院民事判決
109年度訴字第249號
原      告  劉春長  


被      告  顏張月珠
            何速成  
兼上一人
訴訟代理人  何倜然  

被      告  何嘉興  
            何嘉勝  
            何永量  
            何永仁  

            劉嘉隆  

            劉嘉淦  

            林義雄  

            陳芳    

            何進中  
            何進哲  
上列當事人間請求分割共有物事件，本院於民國110年4月15日言
詞辯論終結，判決如下：      
    主  文
兩造共有坐落嘉義縣○○鄉○○段0000地號土地應分割如附圖所示：代號Ａ部分面積564.2平方公尺分歸原告取得；代號Ｂ部分面積793.41平方公尺分歸被告林義雄取得；代號Ｃ部分面積2817.05平方公尺分歸被告何倜然、何速成、何嘉興、何嘉勝、何永量、何永仁、陳芳、何進哲、何進中共同取得，並按應有部分被告何倜然35955分之5265、被告何速成35955分之5265、被告何嘉興35955分之10080、被告何嘉勝35955分之10080、被告何永量35955分之1755、被告何永仁35955分之1755、被告陳芳、何進哲、何進中公同共有35955分之1755之比例維持共有；代號Ｄ部分面積1128.41平方公尺分歸被告劉嘉隆、劉嘉淦共同取得，並按應有部分被告劉嘉隆2分之1、被告劉嘉淦2分之1之比例維持共有；代號Ｅ部分面積113.29平方公尺分歸被告顏張月珠取得；代號Ｆ部分面積901.15平方公尺及代號Ｇ部分面積641.54平方公尺分歸兩造共同取得，並按兩造原應有部分比例維持共有（其中被告陳芳、何進哲、何進中間維持公同共有）。
訴訟費用由兩造按如附表一所示訴訟費用負擔比例負擔。
    事實及理由
壹、程序方面
    被告顏張月珠、何倜然、何速成、何嘉勝、何永量、劉嘉隆
    、陳芳、何進中、何進哲經合法通知，均未於言詞辯論期日
    或最後言詞辯論期日到場，核無民事訴訟法第386條所列各
    款情形，爰依原告聲請，由其一造辯論而為判決。
貳、實體方面
一、原告主張：
  ㈠坐落嘉義縣○○鄉○○段0000地號、面積6,959.05平方公尺土地
    （下稱系爭土地）為兩造所共有，應有部分比例如附表一所
    示，因兩造無不得分割之約定，爰依民法第823條之規定，
    請求裁判分割，分割方案如嘉義縣竹崎地政事務所民國110
    年3月5日土地複丈成果圖（下稱附圖）所示。
　㈡如附圖所示代號Ｂ部分土地上有被告林義雄所有建物，如附圖
    所示代號Ｇ部分作為道路使用，路寬4米。
  ㈢並聲明：
　  ⒈兩造共有系爭土地應分割如附圖所示：代號Ａ部分面積564.
      2平方公尺分歸原告取得；代號Ｂ部分面積793.41平方公尺
      分歸被告林義雄取得；代號Ｃ部分面積2817.05平方公尺分
      歸被告何嘉興、何嘉勝、何倜然、何速成、何永量、何永
      仁、陳芳、何進哲、何進中共同取得，並按原應有部分比
      例之比例維持共有或公同共有；代號Ｄ部分面積1128.41平
      方公尺分歸被告劉嘉隆、劉嘉淦共同取得，並按原應有部
      分比例之比例維持共有；代號Ｅ部分面積113.29平方公尺
      分歸被告顏張月珠取得；代號Ｆ部分面積901.15平方公尺
      及代號Ｇ部分面積641.54平方公尺分歸兩造共同取得，並
      按原應有部分比例維持共有或公同共有。
    ⒉訴訟費用按兩造應有部分比例負擔。
二、被告方面：
  ㈠被告何永仁則以：同意分割，主張原物分割，對於原告分割
    方案沒有意見。被告何嘉興、何嘉勝、何永量、何永仁、何
    倜然、何速成、陳芳、何進中、何進哲就分得部分同意維持
    共有。
  ㈡被告何嘉興則以：同意分割，對於原告分割方案沒有意見。
    被告何嘉興、何嘉勝、何永量、何永仁、何倜然、何速成、
    陳芳、何進中、何進哲就分得部分同意維持共有。
  ㈢被告劉嘉淦則以：同意分割，主張原物分割，對於原告分割
    方案沒有意見，被告劉嘉淦、劉嘉隆就分得部分同意維持共
    有。
  ㈣被告林義雄則以：同意分割，主張原物分割，對於原告分割
    方案沒有意見。
  ㈤被告何倜然、何速成雖未於最後言詞辯論期日到場，惟曾到
    庭表示同意分割，主張原物分割，被告何嘉興、何嘉勝、何
    永量、何永仁、何倜然、何速成、陳芳、何進中、何進哲就
    分得部分同意維持共有。
  ㈥被告劉嘉隆雖未於最後言詞辯論期日到場，惟曾到庭表示同
    意分割，主張變價分割，如原物分割，對於原告分割方案沒
    有意見，被告劉嘉淦、劉嘉隆就分得部分同意維持共有。
  ㈦被告何嘉勝、何永量、陳芳、何進中、何進哲雖未於言詞辯
    論期日到場，惟具狀表示被告何嘉興、何嘉勝、何永量、何
    永仁、何倜然、何速成、陳芳、何進中、何進哲就分得部分
    同意維持共有。
  ㈧被告顏張月珠未於言詞辯論期日到場，亦未提出書狀作何聲
    明或陳述。
三、按各共有人，除法令另有規定外，得隨時請求分割共有物。
    但因物之使用目的不能分割或契約訂有不分割之期限者，不
    在此限。又共有物之分割，依共有人協議之方法行之。共有
    物分割之方法不能協議決定，或於協議決定後因消滅時效完
    成經共有人拒絕履行者，法院得因任何共有人之請求，命為
    下列之分配：㈠以原物分配於各共有人。但各共有人均受原
    物之分配顯有困難者，得將原物分配於部分共有人。㈡原物
    分配顯有困難時，得變賣共有物，以價金分配於各共有人；
    或以原物之一部分分配於各共有人，他部分變賣，以價金分
    配於各共有人。以原物為分配時，因共有人之利益或其他必
    要情形，得就共有物之一部分仍維持共有。民法第823條第1
    項、第824條第1、2、4項分別定有明文。經查，系爭土地為
    如附表一所示之共有人所共有，應有部分比例如附表一所示
    。且兩造無法達成分割協議，暨系爭土地無因物之使用目的
    不能分割或契約訂有不分割之期限，有系爭土地登記謄本附
    卷可稽，且為原告及到庭被告所不爭執，復經本院勘驗現場
    查明屬實，有勘驗筆錄在卷足憑。從而，原告訴請分割系爭
    土地，洵屬有據。
四、復按分割共有物，除應斟酌各共有人之意願、利害關係及共
    有物之性質外，尚應斟酌分得部分所得利用之價值、經濟效
    用等原則。且裁判分割共有物，屬形成判決，法院定共有物
    之分割方法，固應斟酌當事人之聲明及上開事項等，而本其
    自由裁量權為公平合理之分配，但並不受當事人聲明、主張
    或分管約定之拘束。系爭土地分割方法，本院斟酌如次：
  ㈠系爭土地西南方有水泥路，如附圖所示代號Ｂ部分有被告林義
    雄所有之建物，如附圖所示代號Ｆ部分屬於河川區域，上情
    業據本院勘驗現場查明屬實，並囑託嘉義縣竹崎地政事務所
    測製現況圖可稽（見本院卷第166頁），另有原告提出之現
    場照片足憑。
  ㈡被告何倜然、何速成、何嘉興、何嘉勝、何永量、何永仁、
    陳芳、何進哲、何進中表示分割後就分得部分同意維持共有
    ，有同意書附卷可稽（見本院卷第278頁）；被告劉嘉淦、
    劉嘉隆表示分割後就分得部分同意維持共有（見本院卷第20
    7頁）。
　㈢原告主張按如附圖所示分割方案分割系爭土地，被告何永仁
    、何嘉興、劉嘉淦、林義雄、劉嘉隆對原告之分割方案表示
    無意見。依原告之分割方案，被告林義雄所有建物之使用位
    置與分得土地位置大致相符，使房地產權得以歸同一人所有
    ，以利土地之利用，應屬妥適可採。
  ㈣綜上所述，為維護系爭土地利用價值及整體經濟效益，本於
    公平原則，爰酌定如附圖所示分割方案分割，判決如主文第
    1項所示（分割後附圖代號Ｃ部分各共有人之應有部分比例如
    附表二所示，分割後附圖代號Ｄ部分各共有人之應有部分比
    例如附表三所示）。
五、末按因共有物分割、經界或其他性質上類似之事件涉訟，由
    敗訴當事人負擔訴訟費用顯失公平者，法院得酌量情形，命
    勝訴之當事人負擔其一部，民事訴訟法第80條之1定有明文
    。系爭土地因兩造無法自行協議分割，依前開說明，本院認
    本件訴訟費用應由兩造按其應有部分比例負擔為適當，爰判
    決如主文第2項所示。
六、訴訟費用負擔之依據：民事訴訟法第78條、第80條之1、第8
    5條第1項但書、第2項。
中　　華　　民　　國　　110 　年　　4 　　月　　29　　日
                          民三庭法　官　黃茂宏   
以上正本係照原本作成。
如對本判決上訴須於判決送達後20日內向本院提出上訴狀。 
如委任律師提起上訴者，應一併繳納上訴審裁判費。 
中　　華　　民　　國　　110 　年　　4 　　月　　29　　日
                                書記官　官佳慧
附表一
編號 共有人 應有部分比例 訴訟費用負擔比例 備註 1 劉春長 288分之30 288分之30  2 顏張月珠 2160分之45 2160分之45  3 何倜然 512分之39 512分之39  4 何速成 512分之39 512分之39  5 何嘉興 2160分之315 2160分之315  6 何嘉勝 2160分之315 2160分之315  7 何永量 512分之13 512分之13  8 何永仁 512分之13 512分之13  9 劉嘉隆 288分之30 288分之30  10 劉嘉淦 288分之30 288分之30  11 林義雄 512分之75 512分之75  12 陳芳、何進中、何進哲 512分之13 （公同共有） 512分之13 （連帶負擔）  
附表二
編號 共有人 分割後應有部分比例 備註 1 何倜然 35955分之5265  2 何速成 35955分之5265  3 何嘉興 35955分之10080  4 何嘉勝 35955分之10080  5 何永量 35955分之1755  6 何永仁 35955分之1755  7 陳芳、何進中、何進哲 35955分之1755 （公同共有）  
附表三
編號 共有人 分割後應有部分比例 備註 1 劉嘉隆 2分之1  2 劉嘉淦 2分之1